臺灣高等法院臺中分院刑事裁定　
111年度毒抗字第803號
抗  告  人  
即  被  告  邱瑞賢


上列抗告人即被告因聲請觀察勒戒案件，不服臺灣臺中地方法院
中華民國111年7月14日111年度毒聲字第683號第一審裁定，提起
抗告，本院裁定如下：
    主  文
抗告駁回。
    理  由
一、本件抗告人即被告邱瑞賢（以下簡稱抗告人）抗告意旨略以
    ：
　㈠依毒品危害防制條例第20條及第24條第1項規定，檢察官對於
    「施用一、二級毒品者的初犯」及「曾經觀察、勒戒或強制
    戒治執行完畢釋放3年後再犯」之毒癮治療方式，得依職權
    斟酌個案具體情節，裁量採行「附命完成戒癮治療之緩起訴
    」或「聲請法院裁准觀察、勒戒」。然而，檢察官裁量權之
    行使，並非毫無節制，在裁量決定過程中，除不得逾越法定
    之裁量範圍（裁量逾越），並應符合法規授權之目的（裁量
    濫用），且不得有消極不行使裁量權（裁量怠惰）之情事，
    亦即須為「合義務性裁量」，倘有前述裁量逾越、濫用或怠
    惰等情形，均構成裁量瑕疵，而可以為司法審查之對象。
　㈡毒品危害防制條例第24條第4項，已經授權法務部訂定供全國
    檢察官辦案參考依循之「毒品戒癮治療實施辦法及完成治療
    認定標準」，其中第2條已經明定被告於何種情形下，並不
    適合給予「附命完成戒癮治療之緩起訴處分」，即提示檢察
    官對於「施用一、二級毒品者的初犯」及「曾經觀察、勒戒
    或強制戒治執行完畢釋放3 年後再犯」之毒癮治療方式，究
    竟欲採「附命完成戒癮治療之緩起訴」或「聲請法院裁准觀
    察、勒戒」，應進行裁量。本案檢察官聲請原審裁定令被告
    入勒戒處所觀察、勒戒，然於聲請書上並未敘明被告為何不
    適合給予「附命完成戒癮治療之緩起訴」，而應「令入勒戒
    處所觀察、勒戒」，原審裁定也未就此命檢察官補正說明，
    或依職權斟酌、說明法院的考量為何，即逕行裁定命被告入
    勒戒處所觀察、勒戒，就此部分亦有理由不備之瑕疵。
　㈢又是否採取「附命完成戒癮治療緩起訴處分」或「觀察、勒
    戒或強制戒治」之治療模式，檢察官固有選擇裁量權，惟此
    處之裁量權非得恣意為之，仍應斟酌、評估施用毒品者之成
    癮性、施用動機或生活環境等相關因素，綜合評價而為合義
    務性之裁量。且檢察官進行裁量時，如有裁量逾越、裁量濫
    用、裁量怠惰等裁量瑕疵時，法院即得介入審查。而所謂裁
    量怠惰係指法律雖賦予裁量權，但該機關並未衡酌個案之情
    節，即做出決定；或因故意或過失而消極的不行使裁量權。
    另法院就檢察官行使上開裁量權時，是否合義務性，有無瑕
    疵，自應於裁定書敘明具體理由與所憑之依據，並將理由通
    知受處分人，使受處分人得以瞭解法院審酌因素，判斷該裁
    定是否存有瑕疵，以利其是否藉由抗告程序救濟，使上級審
    法院得檢證該裁定之適法性。若法院於作成裁定時，有上開
    程序之瑕疵，即難謂符合正當法律程序。
　㈣本件原審認被告因施用毒品案件，故依檢察官聲請裁定被告
    應施以觀察、勒戒，固非無見，惟依前開說明，檢察官聲請
    裁定將被告送觀察、勒戒，是否合義務性，有無瑕疵，原審
    自應審酌，並就此說明准予觀察、勒戒所憑之依據及理由，
    但原裁定於理由中就檢察官裁量權之行使部分，均未說明理
    由，即依檢察官之聲請，裁定被告依法應令入勒戒處所觀察
    、勒戒，尚有可議之處，其裁定即屬無法維持。且抗告人於
    查獲吸食毒品後，即自行戒斷吸食毒品迄今，此有抗告人就
    診醫師證明已無毒品反應，容後補呈，已達戒斷施用毒品之
    目的，可見其決心及意志力，是否仍有送往勒戒處所觀察、
    勒戒之必要？原審裁定未審酌及此，疏未究明或通知檢察官
    補正其已為適法裁量之理由，逕依檢察官聲請裁准執行觀察
    、勒戒，即非妥適。是原審認被告施用第二級毒品，裁定令
    入勒戒處所觀察、勒戒，尚有違誤，應由鈞院將原裁定撤銷
    ，發回原審查明，再為適當之裁定等語。
二、按毒品危害防制條例第20條第1 項規定之施以觀察、勒戒，
    係保安處分之一種，其明文規定：犯該條例第10條之罪者，
    檢察官應聲請法院裁定，可知該條係強制規定，除有毒品危
    害防制條例第21條第1 項規定犯同條例第10條之罪者，於犯
    罪未發覺前，自動向衛生福利部指定之醫療機構請求治療，
    醫療機構免將請求治療者送法院或檢察機關，及同條例第24
    條第1 項規定檢察官先依刑事訴訟法第253 條之1 第1 項、
    第253 條之2 之規定，為附命完成戒癮治療之緩起訴處分時
    ，不適用第20條第1 項之程序外，犯毒品危害防制條例第10
    條之罪者，檢察官即應向法院提出聲請裁定其入勒戒處所觀
    察、勒戒，且凡經檢察官聲請，法院亦僅得依法裁定令入勒
    戒處所執行觀察、勒戒，以查其是否仍有施用毒品傾向，並
    據以斷定幫助受處分人澈底戒毒之方法，尚無自由斟酌以其
    他方式替代之權。
三、再毒品危害防制條例於民國97年4月30日修正後，就18歲以
    上施用毒品者進入司法程序之戒癮治療方式，採取「觀察、
    勒戒或強制戒治」及「附命戒癮治療緩起訴」雙軌制，立法
    者旨在設計多元處遇，以達對施用毒品者有效治療、戒毒自
    新之目的，究應採機構或社區處遇方式，立法者賦予檢察官
    裁量權，「得」依職權於個案中具體審酌決定。被告是否適
    用毒品危害防制條例第24條第1 項（行政院公告自110 年5 
    月1 日施行）第1 項、第3 項、第4 項所定之戒癮治療程序
    ，原係法律賦予檢察官之裁量權限，即檢察官對於適於緩起
    訴處分之被告，「得」依行政院所訂頒之毒品戒癮治療實施
    辦法及完成治療認定標準，選擇實施對象、內容、方式與執
    行之醫療機構，於緩起訴處分時，為附命完成之處分，此項
    檢察官之裁量職權，除檢察官有違法或濫用其裁量權之情事
    外，要非法院所得審酌。又前開戒癮治療認定標準第2 條第
    2 項規定：「被告有下列情事之一時，不適合為附命完成戒
    癮治療之緩起訴處分。但無礙其完成戒癮治療之期程者，不
    在此限：一、緩起訴處分前，因故意犯他罪，經檢察官提起
    公訴或判決有罪確定。二、緩起訴處分前，另案撤銷假釋，
    等待入監服刑。三、緩起訴處分前，另案羈押或執行有期徒
    刑」列舉之3 款情事，僅係在提供檢察官於審酌個案是否為
    附命完成戒癮治療之緩起訴處分時之負面表列取捨參考，不
    得據此反面推認，謂不具上開各款情形者，檢察官即應就該
    個案為附命完成戒癮治療之緩起訴處分，而不得聲請觀察、
    勒戒，抑或執此即認被告享有請求檢察官必須對其個案為附
    命完成戒癮治療之緩起訴處分之權利。
四、經查：
　㈠抗告人有於111年1月4日下午8時許，在臺中市北屯區某友人
    住處，以將甲基安非他命置入玻璃球內燒烤吸食煙霧之方式
    ，施用第二級毒品甲基安非他命之事實，業據抗告人於警詢
    及偵查中坦承不諱，且抗告人為警查獲後所採集之尿液檢體
    ，經鑑驗結果呈安非他命、甲基安非他命陽性反應乙節，有
    臺中市政府警察局東勢分局勘察採證同意書、委託檢驗尿液
    代號與真實姓名對照表、欣生生物科技股份有限公司出具之
    濫用藥物尿液檢驗報告存卷可憑，足認抗告人之自白與事實
    相符，抗告人前揭施用第二級毒品之犯行，應堪認定。又抗
    告人合於毒品危害防制條例第20條第3項所定距離前次觀察
    、勒戒執行完畢3年後再犯之情形，檢察官聲請將抗告人送
    勒戒處所觀察、勒戒，於法有據，應予准許，此經原審裁定
    說明甚詳。
　㈡抗告意旨主張檢察官未於聲請書中說明抗告人為何不適合為
    附命戒癮治療之緩起訴處分，而應為觀察、勒戒之理由，法
    院也未命檢察官補正說明，即准許檢察官之聲請，實有違誤
    之處。惟觀諸毒品危害防制條例之全部條文，並無課以檢察
    官應於聲請書中說明不命被告接受戒癮治療理由之義務，自
    難僅憑檢察官於聲請時有無論述或告知判斷理由，即謂檢察
    官之裁量有無違誤。而是否准予替代療法，係法律賦予檢察
    官之裁量權，本件檢察官既依法向原審聲請將抗告人送勒戒
    處所施以觀察、勒戒，法院應就檢察官聲請觀察、勒戒之內
    容審酌有無理由而為裁定，並無就個案情節斟酌有無施以觀
    察、勒戒之權限。本件聲請意旨雖未載明認抗告人不宜為附
    命戒癮治療之緩起訴處分，然經核閱偵查卷宗，依卷內資料
    所示，抗告人於本案發生前，曾因施用毒品案件經法院裁定
    送觀察、勒戒，並多次從另案被告處獲得施用之毒品，本案
    係警方持毒品案由之搜索票至抗告人住處搜索，因而查獲本
    案後，於偵訊時供稱本案施用之毒品，係從另一友人處獲得
    （見臺灣臺中地方檢察署111年度毒偵字第1814號卷第33至3
    5、48至49、71頁）。可見抗告人有長期施用毒品之習性，
    並有多個取得毒品之管道，無靠己力戒除毒癮之決心和毅力
    。況被告於本案之前，亦有多項犯罪紀錄，經法院判決有罪
    確定及執行有期徒刑完畢，有其臺灣高等法院被告案紀錄表
    在卷可稽。是檢察官斟酌本案個案情節後，未依刑事訴訟法
    第253 條之1 規定對抗告人為附命完成戒癮治療之緩起訴處
    分程序，而係向法院聲請裁定觀察、勒戒，顯是已經根據抗
    告人狀況為裁量，且其裁量在形式上並無違法或明顯濫用之
    情事，法院自應予以尊重。
　㈢又依毒品危害防制條例第21條規定：「犯第10條之罪者，於
    犯罪未發覺前，自動向衛生福利部指定之醫療機構請求治療
    ，醫療機構免將請求治療者送法院或檢察機關。」、「依前
    項規定治療中經查獲之被告，應由檢察官為不起訴之處分；
    但以一次為限。」可見在施用毒品犯罪未發覺前請求治療者
    ，或於治療中始查獲治療前未經發覺之施用毒品犯罪，方有
    本條規定之適用。本案查獲後，縱抗告人自行戒斷，已無毒
    品反應乙節屬實，惟不符合上開得免予送觀察、勒戒之規定
    ，是抗告人執此提起抗告，認無送觀察、勒戒之必要，主張
    撤銷原審裁定，即屬無據。
五、綜上所述，原審准許檢察官之聲請，裁定抗告人令入勒戒處
    所觀察、勒戒，經核於法並無違誤。抗告意旨執前詞不服原
    審裁定，均非可採，為無理由，應予駁回。
據上論斷，應依刑事訴訟法第412 條，裁定如主文。
中　　華　　民　　國　　111 　年　　9 　　月　　2 　　日
           刑事第八庭    審判長法　官  張  靜  琪
　　　　　　　　　　　  　　   法　官  黃  小  琴
　　　　　　 　　　　　　　　  法　官  郭  瑞  祥                          
以上正本證明與原本無異。     
不得抗告。
                               書記官  洪  玉  堂
　　　　　　　　　　　　　　　 
中　　華　　民　　國　　111 　年　　9 　　月　　2 　　日